臺灣臺東地方法院民事判決　　　　　　　95年度重訴字第13號
原　　　告　乙○○
被　　　告　甲○○
訴訟代理人　邱聰安律師
上列當事人間請求損害賠償事件，本院於民國96年6月21日言詞
辯論終結，判決如下：
    主  文
原告之訴及假執行之聲請均駁回。
訴訟費用新臺幣陸萬陸仟佰肆拾元由原告負擔。
    事實及理由
一、原告主張：被告於民國83年間誣指原告偽造文書，經檢察官
    起訴後，歷經十餘年之纏訟，原告終於獲得無罪判決確定（
    最高法院95年度台上字第1797號）。其間被告更無視原告之
    權益，以新臺幣（下同）70萬元為擔保，向本院聲請對原告
    所有坐落臺東市○○段第31地號土地（重測前為臺東市○○
    段15地號，以下稱系爭土地）予以假處分。嗣被告自知理虧
    ，乃以存證信函要求原告於20日內行使權利。惟被告前開之
    污衊行為及假處分行為，造成原告因此倒楣而另涉傷害致死
    案件，致使系爭土地及其上同段第6建號房屋（含同段253臨
    時建號），即門牌號碼臺東縣臺東市○○路○段171巷96號
    之房屋（以下稱系爭房屋，並與系爭土地合稱系爭房地），
    嗣後為訴外人即前開傷害致死案件被害人家屬洪許秀里等人
    聲請拍賣，造成原告名譽、身體之重大傷害，原告亦因而精
    神遭受極大痛苦，日夜難眠長達10餘年，引發心臟、憂鬱等
    多種疾病，目前均要長期服藥控制中，被告之行為，顯已構
    成故意或過失不法侵害原告之權利，對於原告之權益損害，
    自應負損害賠償責任，爰依民法第184條第1項前段、第195
    條第1項請求賠償(一)系爭房地遭拍賣之損失360萬元、精神賠
    償20萬元。(二)刑事誣告部分：名譽損害80萬元、精神損害20
    0萬元。並聲明：(一)被告應給付原告660萬元，及自95年5月
    30日起至清償日止，按年息5%計算之利息。(二)願供擔保，請
    准宣告假執行。
二、被告則以：(一)原告所有系爭土地，固為被告聲請假處分在案
    ，惟系爭房地係嗣後原告另涉殺人案件，為債權人即被害人
    家屬洪許秀里等人請求本件原告賠償，經民事判決確定而聲
    請本院強制執行，與被告聲請之假處分無關。(二)被告告訴原
    告偽造文書及侵占，係依據客觀事實判斷，有正當理由相信
    原告為犯罪，而向偵查機關提出告訴，並非任意告訴，縱使
    事後查明原告所述之證據不足，亦應認為被告並無過失可言
    。此由刑事部分確經檢察官以82年度偵字第2457號提起公訴
    ，並歷經法院近13年之審理始判決原告無罪確定，可茲證明
    等語，資為抗辯。並聲明：駁回原告之訴。
三、本件經本院協商兩造整理並協議簡化爭執及不爭執事項如下
    ：
(一)不爭執事項：
  1.被告於82年11月8日向臺東地方地方法院檢察署按鈴申告原
    告偽造文書等案，經最高法院95年度台上字第1797號刑事判
    決無罪確定。
  2.登記為原告所有之系爭土地，被告於83年間，以前揭本件原
    告所涉偽造文書及侵占刑事案件業經臺灣臺東地方法院檢察
    署檢察官提起公訴在案，而向本院聲請對系爭土地為假處分
    ，嗣經本院以83年度全字第92號裁定准許，並以83年度執全
    字第101號執行假處分。
  3.系爭房地因原告另犯傷害致死罪，經臺灣臺東地方法院檢察
    署檢察官以89年度偵字第169號起訴，嗣訴外人即被害人之
    繼承人洪新全、洪柯珠、洪秀霜、洪秀絨、洪秀玲、洪靖閔
    、洪聖雄、洪許秀里等人於臺灣高等法院花蓮分院審理該案
    時，提起附帶民事訴訟，經該院以90年度訴字第4號民事判
    決確定，洪新全等人乃以前開確定民事判決，向本院執行系
    爭房地後，本院以4,153,333元拍定強制執行完畢。
(二)爭執之事項：
  1.被告於82年11月8日，對原告提出偽造文書等之告訴，是否
    有故意或過失而不法侵害原告之身體權及名譽權之權利？若
    有，所受名譽權、身體權之損害為若干？得請求之賠償各為
    若干？
  2.原告主張系爭房地遭受拍賣造成其財產上的損失，應由被告
    負擔侵權行為責任，有無因果關係，是否有理由？若有，得
    請求之財產上損害若干？名譽的損害若干？
四、得心證之理由
(一)原告主張被告於83年間向臺灣臺東地方法院檢察署指訴原告偽
  造文書等案件，臺灣臺東地方法院檢察署檢察官以82年度偵字
  第2457號起訴後，歷經10餘年之訴訟，經臺灣高等法院花蓮分
  院以94年度重上更(八)字第81判決原告無罪後，臺灣高等法院花
  蓮分院檢察署檢察官不服，提起上訴，為最高法院以95年度台
  上字第1797號判決駁回上訴確定。其間原告前開刑事案件經檢
  察官提起公訴後，被告即以70萬元為擔保，向本院聲請對原告
  所有系爭土地予以假處分並執行在案（本院83年度全字第92號
  、同年度執全字第101號）。而系爭房地，嗣因原告另涉傷害
  致死案件，為訴外人即被害人之繼承人洪新全、洪柯珠、洪秀
  霜、洪秀絨、洪秀玲、洪靖閔、洪聖雄、洪許秀里等人於臺灣
  高等法院花蓮分院審理該案時，提起附帶民事訴訟，經同院以
  90年度訴字第4號民事判決確定，洪新全等人乃以前開確定民
  事判決，向本院以94年度執字第1937號執行事件執行系爭房地
  後，以4,153,333元拍定執行完畢。被告另於95年5月5日以臺
  東博愛路郵局第54號存證信函，催告原告就前開假處分事件行
  使權利等情，業據原告提出最高法院95年度台上字第1797號判
  決、存證信函、本院民事執行處通知為證，且為本院依職權調
  取最高法院95年度台上字第1797號全卷、本院83年度全字第92
  號全卷，原告前案紀錄表查核無訛，復為兩造所不爭，自堪信
  為真實。
(二)而民法第184條第1項前段所指侵權行為之成立，應具備「須有
  故意過失」、「須有加害行為」、「行為須不法」、「須侵害
  權利並造成損害」等要件。經查：
  1.本件兩造為叔嫂關係，原共同居住在系爭房地。緣系爭土地
    原為被告之父陳文三向財政部國有財產局所承租，嗣又將該
    承租權讓與被告，並於74年間，由原告以其父賴世城之撫卹
    金及保險金支付購地款758,000元後，由被告以承租人之資
    格，優先取得該筆土地之所有權。詎於79年4月18日，系爭
    土地由原告出面委請地政士，以贈與為原因，辦理移轉登記
    予原告所有。被告乃以原告係利用2人為親屬關係共居一處
    且代為保管系爭土地之所有權狀之機會，竊取被告之印鑑、
    身分證後，持向地政機關辦理移轉登記，涉犯刑法偽造文書
    等罪向臺灣臺東地方法院檢察署提出告訴。然觀之本件刑事
    案件，歷經最高法院撤銷發回七次，多係指責原審認定事實
    所憑之證據取捨，而兩造本為姻親關係，復同居一處生活關
    係緊密，系爭土地取得來源及對價，又涉兩造父親，嗣後更
    由原告手足出資在系爭土地上建築系爭房屋居住，兩造間關
    於系爭房地之財產法律關係本已至為複雜。原告亦不否認系
    爭土地確實移轉登記予原告所有等情，已據本院依職權調取
    上開刑事案件全卷查閱明確。是以被告既因財產遭移轉受有
    損害，其本於法律規定訴請法院裁判，當係正當權利之行使
    ，即難認有何不法之行為可言。且刑事犯罪事實之證明，不
    論係直接證據或間接證據，須於一般人均不致有所懷疑而得
    確信其為真實之程度，始得據為有罪之認定，倘其證明尚未
    達於此程度而仍有合理懷疑存在時，本諸無罪推定之原則，
    本即應為刑事被告無罪之認定，是以徵諸本件前開兩造關係
    及所涉之財產爭議各情，自不能僅因本件原告嗣後經法院判
    決無罪確定，即當然反推被告係屬誣告，而為故意侵害原告
    權利之行為，就此部分，被告所為之刑事訴追行為已難係不
    法之侵權行為。從而原告本於侵權行為之法律請求被告賠償
    名譽損害80萬元、精神損害200萬元，即無理由，應予駁回
    。
  2.前開刑事案件，經臺灣臺東地方法院檢察署檢察官於83年3
    月間起訴後，被告旋於同年9月以系爭土地若未能及時假處
    分將為原告移轉，向本院聲請就系爭土地為原告禁止處分假
    處分聲請及執行，且系爭房地於94年間為本院以94年度執字
    第1937號執行事件執行拍賣完畢等情，亦為兩造所不爭。然
    系爭土地為被告假處分後，係因原告另涉傷害致死罪，經訴
    外人即被害人家屬於臺灣高等法院花蓮分院刑事案件審理中
    提起刑事附帶民事賠償，經該院以90年度訴字第4號民事判
    決判命本件原告應賠償被害人家屬洪新全、洪柯珠、洪秀霜
    、洪秀絨、洪秀玲、洪靖閔、洪聖雄等人各100萬元、洪許
    秀里1,253,985元，並經最高法院駁回本件原告之上訴而確
    定。嗣由洪新全、洪柯珠、洪秀霜、洪秀絨、洪秀玲、洪靖
    閔、洪聖雄、洪許秀里等人據此向本院民事執行處聲請執行
    而遭拍定移轉予訴外人李祐銓等情，亦有本院調取之本院83
    年度全字第92號保全程序卷及94年度執字第1937號卷在卷可
    稽。則登記為被告所有之系爭房地遭他人為強制執行拍賣，
    顯與被告無關，原告雖以係因前遭被告誣告犯罪，致其因此
    倒楣而犯本件傷害致死案件云云，惟其遭提出告訴與本件犯
    傷害致死並無何法律上之因果關係，自不足採。況被告為假
    處分之聲請，係延續前開兩造間之刑事案件而來，亦屬其權
    利正當之行使，難謂有何不法之可言。從而原告據侵權行為
    之法律關係請求被告賠償系爭房地遭拍賣之損失360萬元及
    精神賠償20萬元，亦無理由，應予駁回。
五、綜上所述，本件被告向原告提出刑事告訴及假處分被告所有
    之系爭房地所為既係合法權利之行使，即非屬侵權行為。是
    原告本於侵權行為之法律關係請求被告賠償660萬元，及自9
    5年5月30日起至清償日止，按年息5%計算之利息，為無理由
    ，應予駁回。原告之訴既遭駁回，其假執行之聲請亦失所附
    麗，應併予駁回。
六、據上論結：本件原告之訴為無理由，依民事訴訟法第78條，
    判決如主文。
中　　華　　民　　國　　96　　年　　07　　月　　05　　日
                  民事庭審判長法  官  楊智勝
                              法  官  詹慶堂
                              法  官  林恒祺
以上正本係照原本作成。
如對本判決上訴，須於判決送達後20日內向本院提出上訴狀。
中　　華　　民　　國　　96　　年　　07　　月　　10　　日
                              書記官　郭友香
